【裁判字號】    98,上訴,1501
【裁判日期】    980702
【裁判案由】    違反期貨交易法
【裁判全文】
臺灣高等法院刑事判決                98年度上訴字第1501號
上  訴  人  臺灣臺北地方法院檢察署檢察官
被      告  甲○○
上列上訴人因被告違反期貨交易法案件，不服臺灣臺北地方法院
97年度訴字第1558號，中華民國98年3月18日第一審判決（起訴
案號：臺灣臺北地方法院檢察署97年度偵字第16869號），提起
上訴，本院判決如下：
    主  文
上訴駁回。
    理  由
一、公訴意旨略稱：被告甲○○係址設於臺北市松山區○○○路
    ○段287號4樓之2「福慧國際投資顧問有限公司」（下稱福慧
    公司）之負責人，明知福慧公司之營業項目僅有「投資顧問
    業」、「企業經營管理顧問業」、「電子資訊供應服務業」
    及「國際貿易業」，並不包括經營期貨經理、顧問或其他期
    貨服務事業，竟基於經營期貨經理、顧問及其他服務事業之
    犯意聯絡，未經財政部證券暨期貨管理委員會（現已改制為
    行政院金融監督管理委員會證券期貨局）之許可並發給許可
    證照情形下，而擅自經營期貨經理事業，自民國92年5月間
    起至95年12月為止，由被告負責提供營業場所及設備，並負
    責所有業務之執行及行政管理，由陳德碩、陳政揚、蔡廷俊
    、李順瑀、黃卜君、余捷彰（另行起訴）等負責對外招攬客
    戶，並以福慧公司名義與境外期貨商澳門匯創金融商品顧問
    有限公司（下稱匯創公司）合作，在臺灣地區招攬沈琳霄、
    乙○○等不特定客戶與匯創公司簽訂「信託投資合約書」、
    「投資買賣風險說明書」及「電話委託交易授權書」，於匯
    創公司開設帳戶，同時要求客戶與福慧公司之業務人員簽訂
    「授權協議書」，授權其有權基於其專業常識或客戶之口頭
    指示，代客戶向匯創公司下單交易，並要求客戶將最低保證
    金美金1萬元（外幣交易保證金），直接匯入匯創公司指定
    之香港上海匯豐銀行帳號000-000000-000號帳戶後，即可由
    福慧公司業務人員代客戶向匯創公司下單操作買賣指定之外
    幣，而認被告所為，係共同違反期貨交易法第112條第5款之
    未經許可擅自經營其他期貨服務事業罪嫌等語。
二、按同一案件繫屬於有管轄權之數法院者，由繫屬在先之法院
    審判之，刑事訴訟法第8條前段定有明文，又法院依刑事訴
    訟法第8條規定不得為審判者，應諭知不受理之判決，刑事
    訴訟法第303條第7款定有明文。又此項訴訟法上之一事不再
    理原則，關於實質上一罪或裁判上一罪，均有其適用（最高
    法院30年台非字第77號判例意旨參照）。是以刑事法上關於
    實質上一罪或裁判上一罪，其一部事實已經先繫屬於有管轄
    權之其他法院，對於該罪之其他部分事實，繫屬在後之法院
    即應諭知不受理之判決，並將案件移送該繫屬在先之法院審
    理。
三、經查：
  (一)「被告係高雄市前金區○○○路211號23樓之5『福笙國際投
    資顧問有限公司』（下稱福笙公司，已於95年11月10日核准
    解散）之負責人，明知福笙公司之營業項目僅有『投資顧問
    業』、『企業經營管理顧問業』、『資料處理服務業』、『
    電子資訊供應服務業』及『國際貿易業』，並不包括經營期
    貨經理及其他期貨服務等事業，仍與蔡慧珍共同基於經營期
    貨經理及其他期貨服務事業之犯意聯絡，未經財政部證券暨
    期貨管理委員會之許可並發給許可證照情形下，自95年3月
    間某日起至95年9月20日為警查獲止，以福笙公司為營業場
    所，與匯創公司合作，招攬不特定客戶與匯創公司簽訂外匯
    保證金交易契約（屬槓桿保證金契約），再由匯創公司為該
    等客戶進行衍生自國際貨幣之外匯保證金交易。渠等經營及
    交易方式為：由被告負責提供場所及設備，並負責所有業務
    之執行及行政管理，另由蔡慧珍負責對外招攬客戶，在臺灣
    地區招攬張珍鳳、方中至等不特定客戶至福笙公司，與匯創
    公司簽訂『信託投資合約書』、『投資買賣風險說明書』及
    『電話委託交易授權書』等文件及於匯創公司開設帳戶，並
    要求客戶將最少保證金美金1萬元，直接匯入匯創公司指定
    之香港上海匯豐銀行帳號000-000000-000號帳戶，作為外幣
    買賣之保證金後，授權匯創公司在繳納之保證金一定倍數之
    範圍內，進行外幣的買賣。其交易以口為單位，且交易無需
    立即實際交割，而係依各該外幣匯率於市場行情變動之漲跌
    ，俟於約定之未來特定期間內平倉後計算客戶之差價損失，
    如價差超過保證金一定成數時，匯創公司有權要求客戶在價
    差範圍內補足不足之保證金，如客戶不立即補足保證金，即
    將該筆外幣在國際外匯市場賣出（平倉），而匯創公司每協
    助客戶完成1筆交易（即1口），不論盈虧，均可抽取手續費
    ，交易完成後，匯創公司將交易結果以電子郵件或交易明細
    表交給福笙公司及客戶，且每交易1口，匯創公司即給付福
    笙公司美金20元以為仲介客戶之居間報酬，而招攬人蔡慧珍
    即可獲得匯創公司給付每口10至20美金（或輾轉由福笙公司
    轉交約新台幣400至800元）之報酬，以此方式共同招攬客戶
    與境外期貨商匯創公司從事期貨交易。上揭客戶同時又與蔡
    慧珍簽訂『授權協議書』，授權蔡慧珍有權基於其專業常識
    或客戶之口頭指示，代各客戶向匯創公司下單買賣交易，盈
    虧則由各該客戶自行承受」等情，業據臺灣高雄地方法院檢
    察署檢察官於96年7月3日以96年度偵字第6198號提起公訴，
    由臺灣高雄地方法院於97年3月12日以96年度訴字第3216號
    判處被告有期徒刑1年，減為有期徒刑6月，因被告不服提起
    上訴，嗣經臺灣高等法院高雄分院於97年7月15日以97年度
    上訴字第758號判決駁回上訴後，現正向最高法院提起上訴
    中（下稱前案），有各該起訴書、判決書及本院被告前案紀
    錄表各1份在卷可稽。
  (二)公訴人認本件被告所犯與前案間有裁判上一罪關係，而移送
    併辦，雖係以上開前案判決書略以：「被告於本案及併案之
    經營行為，係屬不同公司，且分屬高雄、台北2地，本質上
    尚非不可分割為數個經營行為，是否屬被告在同一時期內反
    覆實施之同一經營行為，顯非無疑」為由，認二者間尚無一
    罪關係，不得一併加以審理而退回，檢察官乃據以為本件起
    訴。惟按期貨交易法第112條第5款所稱之擅自「經營期貨信
    託事業」、「期貨顧問事業」或「其他期貨服務事業」，就
    其經營事業行為之性質而言，均含有多次性及反覆性，故如
    行為人基於經營同一事業之目的，在同一時期內多次或反覆
    經營上述事業之行為，縱經營地點不同，亦應僅成立一罪。
    查本件公訴意旨起訴被告之行為，與前案業經起訴之行為，
    其犯罪行為之方法態樣，均是以未經許可經營期貨經理及其
    他期貨服務事業，招攬不特定客戶與匯創公司簽訂外匯保證
    金交易契約，再由匯創公司為該等客戶進行衍生自國際貨幣
    之外匯保證金交易，而福笙公司、福慧公司等福字輩公司均
    是被告個人單獨出資100萬元後成立，實際經營管理者均是
    被告，該等公司之業務人員如基於個人因素，向公司申請，
    經許可後，可依其意願調動至其他福字輩公司上班，當初是
    因為高雄公司生意不好，所以其另外在臺北成立福慧公司等
    情，除據被告於原審審理中供述在卷外（見原審卷(二)第29頁
    至29頁反面、第33頁反面至34頁），佐以證人黃卜君於法務
    部調查局詢問時所述：「我於87年間進入臺中的福祥國際投
    資股份有限公司（下稱福祥公司）擔任資訊行政助理，一直
    到94年2月間，福祥公司的董事長甲○○將我調任至福祥公
    司位於臺北的關係企業即福慧公司，在那邊我也是負責資訊
    行政的業務，後於95年2、3月間離職等語（見96年度偵字第
    20100號卷第57頁反面至58頁），足見被告顯係基於非法經
    營期貨服務事業之同一目的而成立福慧、福笙等公司；參以
    本件行為時間，公訴意旨認為係自92年5月至95年12月止，
    亦與前案起訴指稱之自95年3月間某日起至95年9月20日為警
    查獲止，有相當期間重疊，可知被告係在同一時期內反覆經
    營上述事業，而被告所犯之罪名又同是違反期貨交易法第
    112條第5款之罪，是足認本件起訴之犯罪行為與前案為實質
    上一罪關係，本件已為前案起訴效力所及，不得再予重複起
    訴，應為不受理之判決。
四、原審本於上開相同之認定，而諭知公訴不受理之判決，認事
    用法，並無違誤。檢察官上訴意旨略以：被告本案及前案之
    經營行為，係屬不同之公司，已屬不同之法人格，又分屬高
    雄、台北二地，客觀上堪認係屬數個經營行為，且係因被告
    所經營之高雄公司生意不好，才另行決定成立台此公司，足
    認係另行起意而成立之公司云云。惟福笙公司、福慧公司等
    福字輩公司，均是被告個人單獨出資成立，實際經營管理者
    均是被告，已如上述，被告於成立福笙公司後，欲在台北經
    營同類型公司，究以另成立公司，抑或成立一分公司為宜，
    乃經營者個人考量之問題。福笙公司、福慧公司經營者既同
    為被告，又係獨資，縱分屬二地，仍須由被告一人南北奔波
    管理，盈虧歸被告一人，自可相互撥補，難認係數個經營行
    為。又被告雖陳稱係因高雄公司生意不好，才另行決定成立
    台北公司，但由上開起訴前後案認定之經營時間觀之，被告
    於台北公司成立後，高雄公司業務並未因此停頓，而係同時
    經營，自不能認係另行起意。從而，檢察官上訴，核無理由
    ，應予駁回，並不經言詞辯論為之。
據上論斷，應依刑事訴訟法第368條、第372條，判決如主文。
中    華    民    國    98    年    7     月    2    日
                  刑事第十七庭  審判長法  官  趙功恆
                                      法  官  高明哲
                                      法  官  陳世宗
以上正本證明與原本無異。
如不服本判決，應於收受送達後10日內向本院提出上訴書狀，其
未敘述上訴之理由者並得於提起上訴後10日內向本院補提理由書
（均須按他造當事人之人數附繕本）「切勿逕送上級法院」。
                                      書記官  魏汝萍
中    華    民    國    98    年    7     月    2     日


司法院資訊處製作；財團法人民間司法改革基金會備份。
